最高法院刑事判決                                八十六年度台上字第七六三號
    上訴人  甲○○  男
                    （另案在台灣台南監獄執行中）
右上訴人因殺人案件，不服台灣高等法院高雄分院中華民國八十五年十月十一日第二
審更審判決（八十五年度上更(二)字第九七號，起訴案號：台灣高雄地方法院檢察署八
十二年度偵字第九七六一、一一八四○號），提起上訴，本院判決如左：
    主  文
原判決關於甲○○部分撤銷，發回台灣高等法院高雄分院。
    理  由
本件原判決撤銷第一審諭知上訴人無罪之判決，改判論處共同殺人罪刑，主要係以已
定讞之共犯蔡榮義於警訊時之供述及證人余明宗、謝瑞峰之證言，為其憑據。惟查：
(一)按共同正犯之成立，固不以參與犯罪構成要件之行為為必要，惟若所參與者為犯罪
構成要件以外之行為，則須主觀上有自己犯罪之意思，為其前提。依卷內資料，已定
讞之蔡榮義於警訊時，經警詢以：「陳進元被槍擊命案是你與徐富山（已死亡，另由
檢察官為不起訴處分在案）、甲○○三人所為是嗎﹖」，雖答稱：「是的」，然其嗣
即接續供稱：「因徐富山積欠被害人陳進元新台幣二十萬元，開給陳某之支票退票後
一直未處理，案發當天我與徐富山、甲○○等三人共同到阿蓮鄉○○路二七五巷內找
人，遇上死者陳進元，陳某質問徐富山對該筆欠款要如何處理，雙方語氣欠佳，而激
怒陳某身邊手下綽號「阿海」「大胖仔」等五、六名男子，出言三字經辱徐富山，
並出手共同毆打徐某，我在旁見狀驅（趨）前拉架，徐富山被拉開後，與我及甲○○
三人步行要離去時，死者陳進元欲隨後跟著出來，走到徐富山面前，向徐某表示歉意
，但遭徐某回拒，徐某隨即取出手槍朝陳進元腹部開了一槍，陳某應聲倒地，腹部出
血，我等三人迅速搭乘由甲○○所駕駛之轎車逃離現場，開始逃亡」等語（見警(一)卷
第二頁）；而證人余明宗、謝瑞峰就上訴人參與部分，始終均僅證稱：徐富山於開槍
射擊陳進元後，跳上上訴人駕駛之車輛逃逸云云；即原判決亦認定手實施殺人之徐
富山係因陳進元指責其欠錢不還，始頓萌殺機，而以蔡榮義當場交付之手槍擊殺陳進
元等情。依上開供詞及原判決認定之事實，上訴人並非執持手槍及手實施殺人犯行
之人，則欲論以共同正犯，自應以上訴人有以自己犯罪之意思而參與之主觀犯意，為
成立要件。原判決就上訴人如何有此主觀之犯意並未詳為調查說明，僅以上訴人駕車
搭載徐富山、蔡榮義等人並相偕逃亡，即遽令擔負共同正犯之刑責，難謂無調查職責
未盡及判決理由不備之違背法令。(二)又依原判決認定之事實，上訴人與徐富山、蔡榮
義共同持有手槍之初，並非為供殺人之用，則其持有之初，已獨立構成持有手槍罪，
嗣後臨時起意而以該槍殺害陳進元，即應以所犯持有手槍及殺人兩罪，依刑法第五十
條併合處罰，始為適法，乃原判決竟於理由內說明二罪有方法結果之牽連關係，而從
一重之殺人罪處斷，併有事實與理由矛盾及適用法則不當之違誤。上訴意旨指摘原判
決不當，非無理由，應認仍有發回更審之原因。
據上論結，應依刑事訴訟法第三百九十七條、第四百零一條，判決如主文。
中      華      民      國    八十六    年      二      月      二十    日
                              最高法院刑事第六庭
                                  審判長法官  黃  劍  青
                                        法官  劉  敬  一
                                        法官  林  增  福
                                        法官  林  文  豐
                                        法官  邵  燕  玲
      右正本證明與原本無異
                                              書  記  官
中      華      民      國    八十六    年      二      月    二十七    日
                                                                        Ｅ
